【裁判字號】    92,台上,6585
【裁判日期】    921127
【裁判案由】    常業詐欺
【裁判全文】
最高法院刑事判決                              九十二年度台上字第六五八五號
    上  訴  人  甲○○
                        十二號.
    選任辯護人  蘇新竹律師
                鄭和傑律師
                謝依良律師
右上訴人因常業詐欺案件，不服臺灣高等法院臺南分院中華民國九十年五月二十四日
第二審更審判決（九十年度上更(一)字第一六四號，起訴案號：臺灣臺南地方法院檢察
署八十六年度偵字第八０三四號、第一三五五八號），提起上訴，本院判決如左：
    主  文
原判決關於甲○○部分撤銷，發回臺灣高等法院臺南分院。
    理  由
本件原判決認定上訴人甲○○係領有執照之醫師，於民國八十四年五月間因違反醫師
法案件，經原審法院判處有期徒刑十月，緩刑三年，於八十四年九月二十六日判決確
定，仍在緩刑期間；另黃信德（已死亡）則未取得合法醫師資格，於七十年間，亦曾
因違反醫師法案件，經法院判處有期徒刑六月。二人均不知悛悔，自八十五年四月一
日起至八十六年二月二十八日止，基於共同犯意之聯絡，由上訴人在台南縣關廟鄉○
○街七六號開設「慶銨診所」，擔任該診所負責醫師，並與中央健康保險局（下稱健
保局）簽約，使「慶銨診所」成為全民健保特約診所。上訴人明知黃信德未取得合法
醫師執照，竟於八十五年七月間至八十六年二月間，容由黃信德在其診所內，為患者
張鄭玉秀、林麗珠看病，開立處方而擅自執行醫療業務，上訴人、黃信德復均明知有
些病患係黃信德擅自執行醫療業務診療，竟共同基於概括犯意，推由上訴人在該診所
業務上製作之「中央健保特約診所醫療費用請領總表」上，不實填載由合格醫師上訴
人看診之件數，並於申請表上蓋用上訴人印章，於登載完成後，再基於共同意圖為自
己不法所有之犯意聯絡，推由上訴人按月行使前開登載不實之「中央健保特約診所醫
療費用請領總表」，向健保局申領醫療給付，使健保局承辦人員陷於錯誤而先後如數
給付共計新台幣（下同）七千二百七十元，足以生損害於健保局及投保大眾之權益，
上訴人及黃信德並以之為常業。迄八十六年四月間，健保局南區分局派員訪查該診所
詐領健保給付一案時，因保險對象張鄭玉秀、林麗珠表示該診所係由黃信德執行醫療
業務，始查知上情。另上訴人復承上常業詐欺之犯意，自八十六年一月二十二日起至
八十六年二月二十八日止，明知保險對象蔡其德、呂佩娟、李劉秀雲、黃順榮、曾梅
蘭、謝秀雪（原判決誤載為謝秀雲）、黃勝營、黃繼堯等人，均未至其診所就診，竟
仍在健保卡蓋格以換給眼藥水、羊乳片、尿布診藥膏、胃乳、藥布、維他命Ｃ、酸痛
藥布等非對症物品，並在其業務上所掌管之病歷表上作不實之記載，及在其業務上製
作之「中央健保特約診所醫療費用請領總表」上，不實填載由上訴人看診之件數，並
於申請表上蓋用其印章，按月行使前開內容登載不實之「中央健保特約診所醫療費用
請領總表」，向健保局申請醫療給付，使該局承辦人員陷於錯誤而先後如數給付共計
四千五百六十元，足以生損害於健保險局及投保大眾之權益等情。因將第一審判決關
於上訴人部分撤銷，改判依牽連犯，從一重論處上訴人共同以犯詐欺取財罪為常業罪
刑（處有期徒刑一年六月），固非無見。
惟查：（一）有罪之判決書，應記載認定犯罪事實所憑之證據及其認定之理由，刑事
訴訟法第三百十條第一款定有明文，而認定事實所憑之證據，須確實存在，倘判決書
內所記載之證據，與卷內筆錄或證物之內容不相適合，則其判決之根據，實際上並不
存在，自屬採證違法。依原判決理由說明，其係依憑證人張鄭玉秀、林麗珠等人於健
保局訪談時制作之訪問紀錄及慶銨診所病歷表影本十份，作為判決上訴人有罪之證據
資料。然張鄭玉秀、林麗珠在健保局訪談時分別證稱：「我因鼻子過敏有到慶銨診所
就醫，均由該所黃信德醫師親自替我診療，本人診療時該所亦有一位老醫師在場，但
本人未曾給此老醫師看病診療，均是由黃信德幫我做前述診療項目」（張鄭玉秀部分
，見偵八０三四號卷第四二頁）、「我在該診所均是由信德仔這位醫師為我看病，未
曾給另一位外省籍的老醫師看過病，且每次都是由信德仔獨自為我把脈、聽胸、背部
聽筒，用鴨舌板檢查喉嚨」（林麗珠部分，見同上卷第四六頁），如若皆屬無誤，顯
意指渠二人至慶銨診所就醫時，均由黃信德診療。再參諸卷附張鄭玉秀、林麗珠病歷
表之記載，張鄭玉秀至慶銨診所就醫之時間，係自八十六年一月二十六日起至八十六
年四月七日止，林麗珠就醫之時間，乃八十五年四月一日起至八十六年二月二十日止
）（見同上卷第四三頁、第四四頁、第四七頁、第四八頁）。則原判決事實認定上訴
人係於八十五年七月間起至八十六年二月間止，容由黃信德在慶銨診所內為患者張鄭
玉秀、林麗珠看病、開立處方，即與其援引為判決基礎之張鄭玉秀、林麗珠上開筆錄
內容及病歷表之記載，不相符合，此部分採證於法有違。（二）「證人於審判外之陳
述，除法律有規定者外，不得作為證據」，為原審判決時刑事訴訟法第一百五十九條
所明定。依原判決理由說明，係援引證人謝秀雲（即黃勝營之母）在健保局訪談時供
稱：「我兒子黃勝營實際僅到慶銨診所就醫一次，其餘次數則是因牙齦出血向慶銨診
所以健保卡領取維他命ｃ，總共領取三罐」，作為認定黃勝營以健保卡蓋章方式，向
慶銨診所換取維他命ｃ之證據資料。惟黃勝營赴慶銨診所以健保卡蓋章換取維他命ｃ
時，其母謝秀雲曾否親身在場見聞﹖若未在場，其獲悉上情是否傳聞自黃勝營？攸關
謝秀雲之證言，能否採為判決之基礎，原判決就此未予調查、說明，即遽採納謝秀雲
上開證述，作為判決上訴人有罪之證據資料，自有未盡證據調查能事及理由不備之違
法。（三）證據之證明力，固由法院自由判斷，但證據本身如不足以證明待證事實，
而事實審仍採為判決之基礎，則其證據證明力自由判斷之職權行使，即與採證法則有
違。證人鍾裴裴在第一審證稱：「我當天最先進入診所，有看到一位身穿白色上衣壯
壯的男士往後門走，我就跟著往後門走，但後面有狗叫聲，且護士小姐制止我，所以
沒再跟去，我只看到背影，無法指認，但很像黃信德」（見第一審卷第一九八頁），
縱令屬實，祇不過表示鍾裴裴進入慶銨診所時，曾看到一位身穿白色上衣背影很像黃
信德之男子由診所後門離開，與上訴人書具卷附說明書時，意志是否自由無關，亦不
足以證明黃信德曾在該診所內為患者張鄭玉秀、林麗珠看診，原判決竟援引鍾裴裴上
開證述，說明：「可見說明書係被告甲○○在自由意志下所寫」，其採證法則之運用
，顯屬違法。以上，或係上訴意旨所指摘，或為本院得依職權調查之事項，應認原判
決關於上訴人部分仍有撤銷發回更審之原因。
據上論結，應依刑事訴訟法第三百九十七條、第四百零一條，判決如主文。
中      華      民      國    九十二    年     十一     月    二十七    日
                              最高法院刑事第一庭
                                  審判長法官  施  文  仁
                                        法官  林  永  茂
                                        法官  蕭  仰  歸
                                        法官  張  清  埤
                                        法官  張  祺  祥
      右正本證明與原本無異
                                              書  記  官
中      華      民      國    九十二    年     十二     月      四      日
                                                                       ：


司法院資訊處製作；財團法人民間司法改革基金會備份。
